臺灣高等法院臺中分院民事判決　　 93年度重家上更(一)字第2號
　　　上　訴　人　乙○○　　　.
　　　訴訟代理人　李東炫律師
　　　被　上訴人　甲○○○　　.
　　　被　上訴人　丙○○　　　.
　　　上　二　人
　　　訴訟代理人　王正喜律師
　　　複　代理人　郭明仁律師
上列當事人間請求分割遺產事件，上訴人對於民國90年8月23日
臺灣臺中地方法院89年度家訴字第46號第一審判決提起上訴，經
最高法院發回更審，本院於94年5月31日言詞辯論終結，判決如
下：
    主    文
原判決廢棄。
兩造繼承被繼承人陳阿生所遺如附表所示之遺產，應分割為：如
附表所示編號1、3之不動產分歸被上訴人甲○○○、丙○○取得
，應有部分各二分之一；編號2、4之不動產分歸上訴人取得；編
號5之聯信商業銀行股份有限公司股份555股分歸上訴人取得；編
號6之聯信商業銀行股份有限公司水湳分行之存款新臺幣650 031
元分歸上訴人取得（其中650000元已為上訴人領取）；上訴人已
領取之編號7聯信商業銀行股份有限公司水湳分行之存款新臺幣
0000000元分歸上訴人取得。編號8被上訴人丙○○保管之租金新
台幣50000元歸被上訴人丙○○取得。
第一、二審及發回前第三審訴訟費用由上訴人及被上訴人甲○○
○、丙○○各負擔三分之一。
　　事實及理由
一、被上訴人主張：兩造為被繼承人陳阿生之子女，陳阿生於民
    國（下同）87年7月1日死亡，其配偶陳洪秀卿已於79年5 月
    27日死亡，陳阿生所遺財產如附表編號1至8所示，應由兩造
    繼承，應繼分各三分之一，而其中附表編號6、7之存款，於
    87年6月29日已由上訴人領取0000000元，附表編號8之50000
    元租金收入，現由被上訴人丙○○保管中，附表編號1至4之
    不動產已辦妥公同共有之繼承登記，因兩造迄今仍無法達成
    協議分割，爰依民法第1164條前段規定，訴請：(一)兩造被繼
    承人陳阿生所遺如附表所示之遺產准予分割。其分割方法為
    ：如附表所示編號1、3之不動產分歸被上訴人甲○○○、丙
    ○○取得，應有部分各2分之1；編號2、4之不動產分歸上訴
    人取得；編號5之聯信商業銀行股份有限公司（原台中市第
    六信用合作社，下稱聯信銀行）股份555股及股息，上訴人
    應協同被上訴人辦理繼承後，再分歸由被上訴人二人各自取
    得2分之1；又編號6之聯信銀行水湳分行第0000000 000000
    之5帳戶之存款新台幣（下同）31元，上訴人應協同被上訴
    人辦理繼承後，再分歸由被上訴人二人各自取得二分之一。
    被上訴人丙○○於87年8月1日至87年10月1日間繼承出租被
    繼承人陳阿生台中市○○區○○路65巷86號房屋約二坪之遺
    產所收取之租金50000元准予分割，並分歸被上訴人丙○○
    取得。(二)上訴人應給付被上訴人各0000000元5角，並自87年
    6月28日起至清償日止按年息百分之5計算之利息。經原審判
    決：兩造繼承被繼承人陳阿生所遺如附表所示之遺產，准予
    分割。其分割方法為：坐落如附表所示編號1、3不動產分歸
    被上訴人甲○○○、丙○○取得，應有部分各2分之1；編號
    2、4之不動產分歸上訴人取得；編號5之聯信銀行股份550股
    ，分由被上訴人二人各自取得2分之1；編號6之聯信銀行水
    湳分行之存款31元，分由被上訴人二人各自取得2分之1。上
    訴人應給付被上訴人各0000000元5角。被上訴人於本院前審
    為駁回上訴之聲明。陳稱：(一)附表所示編號2、4之不動產為
    上訴人住處，若分歸上訴人取得，對上訴人自屬有利。(二)而
    被上訴人甲○○○在附表所示編號1、3不動產內賣麵已20多
    年，被上訴人丙○○亦在該處前街道上販賣玉米維生，雖上
    訴人同在該處販賣豬肉，惟其僅在一樓屋內堆置物品，攤位
    則設在馬路旁，且使用面積小於被上訴人甲○○○，是權衡
    利害得失，原審判決自屬較為公允。(三)又基於使用上之便利
    性，被上訴人二人願保持共有，被上訴人甲○○○不願與上
    訴人保持共有。(四)另被上訴人願依附表所示編號1、3不動產
    鑑定價值再提高0000000元。(五)且被上訴人只須分得附表所
    示編號1、3不動產，其餘附表所示編號2、4、5、6、7之遺
    產均分歸上訴人取得，並捨棄原審判決關於金錢之補償。案
    經最高法院發回後，於本審陳稱：上訴人既然不退讓，仍堅
    持受配附表所示編號1、3不動產，則被上訴人亦撤回以前之
    退讓，請求照原審之判決方法為遺產之分割。又系爭遺產除
    原審判決所列之7項外，尚有被上訴人丙○○所收受之法定
    孳息50000元，請准分配予被上訴人丙○○等語。
二、上訴人則以：(一)上訴人長期居住在附表所示編號1、3不動產
    ，嗣於88年10月間因道路拓寬始遷居至附表所示編號2、4不
    動產，且上訴人至今仍在附表所示編號1、3不動產擺設攤位
    販賣豬肉維生。而被上訴人甲○○○係自79年始在附表所示
    編號1、3不動產營業，被上訴人丙○○則大部分時間未在該
    處做生意，依附表所示編號1、3不動產使用現況，自應將之
    分歸上訴人取得，較為適當。(二)而原審以被上訴人願依附表
    所示編號1、3不動產鑑定價值提高0000000元為由，即將該
    不動產分歸被上訴人二人取得，然上訴人亦願依鑑定結果，
    提高附表所示編號1、3不動產價值0000000元，則該不動產
    即無分歸被上訴人二人取得之理。(三)故應將附表所示編號1
    、3 不動產分歸上訴人取得，附表所示編號2、4不動產，分
    歸被上訴人二人取得，始較妥適，亦符合公平原則，原審判
    決顯欠公允等語，資為抗辯。於最高法院發回後，聲明：(一)
    原判決廢棄。(二)兩造繼承被繼承人陳阿生所遺如附表所示之
    遺產，准予分割。其分割方法有三案：(1)編號1、3中清路房
    地應有部分3分之1。編號2、4中清西二街房地全部。編號5
    、6、7及被上訴人丙○○收取之50000萬元租金由上訴人分
    得。編號1、3中清路房地應有部分各3分之1由被上訴人丙○
    ○、甲○○○分得，上訴人乙○○應各補償被上訴人等二人
    各0000000元。(2)編號2、4中清西二街房地全部。編號5、6
    、7及被上訴人丙○○收取之50000元租金應由上訴人分得。
    被上訴人丙○○、甲○○○等二人各應補償上訴人乙○○
    0000000元，共計0000000元。被上訴人丙○○、甲○○○分
    得編號1、3中清路房地應有部分各2分之1。(3)被上訴人丙○
    ○、甲○○○等二人各應補償上訴人乙○○0000000元，編
    號5、6、7及被上訴人丙○○收取50000元之租金各2分之1由
    上訴人乙○○分得。編號1、3中清路房地應有部分各2分之1
    。編號2、4中清西二街房地應有部分各2分之1由被上訴人丙
    ○○、甲○○○分得。
三、查，被上訴人主張兩造皆為被繼承人陳阿生之子女，陳阿生
    於87年7月1日死亡，其配偶陳洪秀卿已於79年5月27日死亡
    ，陳阿生所遺財產如附表編號1至8所示，兩造就該遺產有繼
    承權，應繼分各為三分之一，而附表所示編號6、7存款，於
    87年6月29日已由上訴人領取0000000元，上訴人亦稱該款由
    其保管中，可提出為遺產之分配（見原審卷第228頁），附
    表所示編號8租金50000元由被上訴人丙○○收取保管中，兩
    造均自認此為被繼承人所有，為遺產；至附表所示編號1至4
    之不動產已辦妥公同共有之繼承登記，兩造迄今仍無法達成
    協議分割之事實，業據其提出遺產稅免稅證明書、戶籍謄本
    、繼承系統表、聯信銀行水湳分行存摺類往來明細表、土地
    及建物登記謄本、遺產明細表為證（見原審卷第8頁至第12
    頁、第311頁、第37頁、第172頁至第181頁、第211頁），並
    經聯信銀行陳報屬實（見原審卷第193頁至第19 5頁、第230
    頁），復為上訴人所不爭執，堪信為真實。另如附表編號1
    、3所示不動產於分割前，其前面佔用路地之攤位雖由兩造
    分別佔有使用或出租出借他人，亦即兩造對丙○○出租林忠
    億、乙○○自營豬肉攤，並將另三攤位借予其小舅子賣水果
    、莫春松賣海產及吳美惠賣雞肉，甲○○○從87年10月收到
    88年6月，收了二個攤位之租金，一個每月12000元，一個每
    月18000元，一共收到224000元。惟均供述是佔用路地出租
    或出借的，並不是房屋本身出租的，所得租金為其自己所有
    ，不應歸入遺產。應歸入遺產者，兩造均同意以丙○○所稱
    ：伊於87年8月1日至87年11月1日出租房屋內二坪的土地所
    收取租金50000元部分應歸入遺產分配而已。至於編號2、4
    所示之不動產上雖有最高限額抵押權0000000元之設定，（
    見原審卷180頁）惟已於86年1月16日還清，有債權人聯信商
    業銀行水湳分行覆函可查。（本院卷56頁）其他債權人洪南
    進對被繼承人及兩造雖為假扣押之聲請，然亦已經撤回。（
    見調閱之台灣台中地方法院九十年度裁全聲字第766號卷）
    又其對被繼承人三人聲請發支付命令，亦經兩造異議後，洪
    南進未繳裁判費，經法院駁回其訴，有台灣台中地方法院87
    年中簡字第3773號卷可稽。而洪南進偽造陳阿生簽發，面額
    00000000元之本票7張，持向台灣台中地方法院聲請對本件
    兩造發支付命令而行使之，經兩造異議後，訴由檢察官偵查
    起訴，經本院以92年度重上更一字第137號刑事判決，判處
    有期徒刑1年8月，緩刑5年，於93年4月5日確定，有調閱之
    該案刑事卷宗可按，足見洪南進並無該項債權存在，不得以
    之歸入被繼承人陳阿生之遺產債務。
四、按遺產之公同共有係以遺產之分割為其終局目的，而以公同
    共有關係為暫時的存在。故依民法第1164條規定，繼承人得
    隨時分割遺產。本件被上訴人訴請裁判分割陳阿生之遺產，
    自屬有據，合先敘明。
五、又繼承人自繼承開始時，除本法另有規定外，承受被繼承人
    財產上之一切權利義務。繼承人有數人時，在遺產分割前，
    各繼承人對於遺產全部公同共有，民法第1148條前段、第11
    51條定有明文。本件被繼承人陳阿生所遺留之財產為附表編
    號1至8所示，兩造之應繼分各3分之1，已如前述。而附表編
    號1至4不動產經原審囑託華聲企業發展鑑定顧問有限公司鑑
    定結果為：編號1土地價值0000000元；編號3建物價值33636
    8元；編號2土地價值0000000元，編號4建物價值610666元，
    此有報告書1份在卷可憑，兩造對於鑑定結果均無意見。又
    附表所示編號6、7存款因已由上訴人領取0000000元，現剩
    下31元，惟上訴人已自承此為渠等被繼承人之財產，並稱現
    由其保管中，可以提出供遺產分配（見原審卷第228頁），
    是無論上訴人領取原因為何，基於公平原則及上訴人之陳述
    ，上開金額仍屬遺產之總額，此亦為兩造所不爭執。另被上
    訴人丙○○收取租金50000元，兩造均陳稱此部分為遺產。
    故被繼承人陳阿生之遺產總值為00000000元，依上開法條所
    示，在該遺產分割前，應由兩造公同共有，應繼分各為三分
    之一。
六、再繼承人得隨時請求分割遺產，民法第1164條前段定有明文
    。又終止遺產之公同共有關係，應以分割方式為之，將遺產
    之公同共有關係終止改為分別共有關係，性質上屬於分割遺
    產方法之一。又公同共有物分割方法，除法律另有規定外，
    應依關於共有物分割之規定，而分割共有物以消滅共有關係
    為目的，法院裁判分割共有物時，除該共有物有部分因使用
    目的不能分割（如為道路）或部分共有人仍願維持共有關係
    外，應將共有物分配於各共有人單獨所有。惟究以原物分配
    或變賣分割為之，法院有自由裁量之權，不受任何共有人主
    張之拘束。本件兩造均陳明願取得附表所示編號1、3之不動
    產，並於本院前審願分別依鑑定結果再提高其價值，然此究
    非分割本件遺產唯一考量之點，仍應綜合審酌下列情狀，以
    定妥適之分割方法。經查：
  (一)附表所示編號1、3不動產係位在大福社區之水湳市場內，臨
    長安路2段及中清路65巷之3層樓房，1樓屋內以木板隔間，
    其中3分之2即面臨長安路2段部分係由被上訴人甲○○○經
    營麵攤生意。而被上訴人丙○○則使用面對長安路2段屋外
    馬路部分，一部分由其祖母擺設菜攤，一部分以每月25000
    元之租金出租訴外人擺設魚丸攤。又該不動產1樓3分之1即
    面臨中清路65巷部分，則由上訴人放置所有物品，上訴人在
    屋外擺設肉攤，並將其餘部分借與訴外人擺設海鮮、水果等
    攤位，該建物2、3樓目前僅放置上訴人物品，並無人居住。
    另附表所示編號2、4不動產亦係3層樓房，現由上訴人及子
    女居住使用，此分別經原審及本院前審勘驗現場，製有勘驗
    筆錄、現場略圖在卷可稽（見原審卷第222頁至第223頁、本
    院前審卷第102頁至第103頁）。本院本審於履勘現場時，甲
    ○○○陳稱一樓馬路邊外由丙○○出租一個攤位與林忠億，
    每月二萬多元；乙○○則陳述稱伊未出租。其自營豬肉攤一
    位，並將另三攤位借予其小舅子賣水果，及借予莫春松賣海
    產，另一個借給朋友吳美惠賣豬肉。因為是路地，不合法，
    所以沒收租金。兩造對於彼等之陳述均無爭執，並均以伊等
    係佔用路地，此部分所收取之租金均同意不列入遺產分配。
    是以附表所示編號1、3不動產1樓內部主要使用者為被上訴
    人甲○○○，2、3樓部分則閒置未用，附表所示編號2、4不
    動產使用者為上訴人。
  (二)是本院考量上訴人與被上訴人兩人均不睦，被上訴人二人於
    本審表示附表所示編號1至4不動產上述使用狀況，及被上訴
    人二人表明願保持共有，但不願與上訴人共同取得附表所示
    編號1、3不動產，及於本審雖然陳稱：上訴人既然不退讓，
    仍堅持受配附表所示編號1、3不動產，則伊亦撤回以前之退
    讓，請求照原審之判決方法為遺產之分割云云。然經本院審
    核，附表所示編號1、3不動產經華聲企業發展鑑定顧問有限
    公司鑑定結果為：編號1土地價值0000000元；編號3建物價
    值336368元，合計僅0000000元，被上訴人卻於本院前審願
    意提高0000000元，同時捨棄由上訴人補償被上訴人等情，
    及由本院委託華聲企業發展鑑定顧問有限公司補充鑑定附表
    所示編號1、3不動產周邊攤位權利價值之結果，認為周邊七
    個攤位每天權利價值為4200元，一個月如均可營業順利出租
    ，即有126000元，足見附表所示編號1、3不動產實際價值當
    不止0000000元，本院斟酌上開情事，及周邊攤位係佔用道
    路，如政府政策改變而不能佔用，附表所示編號1、3不動實
    際價值即會滑落，認為被上訴人於本院前審願意提高000000
    0元，同時捨棄由上訴人補償被上訴人之價值為附表所示編
    號1、3不動產實際價值較為可採（故該附表編號1、3之實際
    價值為0000000元，即0000000＋0000000＝0000000）。因此
    本院認為：附表所示編號1、3不動產分歸被上訴人二人取得
    ，應有部分各2分之1，除被上訴人二人可在原營業場所繼續
    營業外，亦可免去上訴人與被上訴人共處一處營生而生糾葛
    ；且上訴人一人尋求營業新址，亦較被上訴人二人尋找新址
    為易。至於附表所示編號2、4、5、6、7之遺產則均分歸上
    訴人取得，雖上訴人須另覓營業場所，惟其分得附表所示編
    號2、4不動產，經鑑定結果其價值為0000000元，且上訴人
    已居住該處，可免去遷居之苦，尚非無益，另附表所示編號
    5股票僅555股、每股面額10元，其數較少，將之分歸上訴人
    一人取得，亦有利於未來該股票之買賣交易，可免於成為畸
    零股票而不易出售；另上訴人原已領取附表所示編號6、7存
    款中之0000000元，另附表所示編號8之租金50000元現尚在
    被上訴人丙○○保管中，則將附表所示編號6、7存款分歸上
    訴人所有，附表所示編號8之租金分歸被上訴人丙○○所有
    ，顯符合兩造現況，而免他方案將來履行之困擾。至於上訴
    人所主張三個方案，第一方案（編號1、3中清路房地應有部
    分3分之1。編號2、4中清西二街房地全部。編號5、6、7及8
    被上訴人丙○○收取之50000萬元租金由上訴人分得。編號1
    、3中清路房地應有部分各3分之1由被上訴人丙○○、甲○
    ○○分得，上訴人乙○○應各補償被上訴人等二人各000000
    0元）。因被上訴人兩人均不願與上訴人保持共有，本院依
    法即無法為此種分割。第二方案（編號2、4中清西二街房地
    全部。編號5、6、7及8被上訴人丙○○收取之50000元租金
    應由上訴人分得。被上訴人丙○○、甲○○○等二人各應補
    償上訴人乙○○0000000元，共計0000000元。被上訴人丙○
    ○、甲○○○分得編號1、3中清路房地應有部分各2分之1）
    。則依此計算，系爭編號1、3不動產其價值即為00000000元
    ，顯然過高，且上訴人復得到編號2、4中清西二街房地全部
    。編號5、6、7及8被上訴人丙○○收取之50000元租金，不
    符公平原則，本院亦無從採取。另第三方案（被上訴人丙○
    ○、甲○○○等二人各應補償上訴人乙○○0000000元，編
    號5、6、7及8被上訴人丙○○收取50000元之租金各2分之1
    由上訴人乙○○分得。編號1、3中清路房地應有部分各2分
    之1。編號2、4中清西二街房地應有部分各2分之1由被上訴
    人丙○○、甲○○○分得）。亦因上訴人應搬離編號2、4中
    清西二街房地，即被上訴人尚須籌集鉅款，另生枝節，甚為
    不當。且被上訴人取得附表編號1至4房地，其價值為000000
    0元（計算式：0000000＋0000000＝0000000），卻需補償0
    0000000元予上訴人，上訴人另外尚得到附表編號6、7、8
    之現金共0000000元及附表編號5之股票，對被上訴人亦顯然
    不公平，本院亦不能採取。
  (三)上訴人又主張：兩造於88年10月21日曾就遺產之一部、即附
    表編號1、3不動產訂有協議書，協議房屋分割之方法，則被
    上訴人應受分割契約之拘束，被上訴人就此再提出裁判分割
    之請求，並非適法。又被上訴人二人於結婚時，均受有被繼
    承人財產之贈與，依法應歸扣之云云。被上訴人抗辯稱，上
    訴人所謂之「分割協議書」係上訴人於88年10月18日及88年
    10月20日二次掀被上訴人攤位，被上訴人於88年10月20日報
    警處理後，為求息事寧人，在警察見證下所立，該同意書係
    定暫時使用位置，而非分管契約書或分割契約書等語。本院
    觀之該同意書（本院卷69頁）並未約定將來應依該使用位置
    為分割遺產，及併同另一不動產（編號2、4）做分割，即可
    明瞭該同意書並非分割契約書，上訴人主張被上訴人應受該
    同意書之拘束，不得請求分割遺產，並無足取。又被上訴人
    否認於結婚時被繼承人有贈與任何財產，上訴人亦未提出證
    據證明之，則上訴人主張依民法第1173條歸扣即無理由。
  (四)附表所示編號1、3不動產之實際價價值既認定為0000000元
    ，已如上述。爰據此重新計算被繼承人陳阿生之遺產總額為
    00000000元【計算式：0000000（編號1、3不動產）＋00000
    00（編號2、4不動產）＋5550（編號5股票）＋650031（編
    號6存款）＋0000000（編號7存款）＋50000（編號8麗娟保
    管之租金）＝00000000】，承前述兩造之應繼分各為三分之
    一，則每人應分得陳阿生遺產之財產價值為0000000元（元
    以下四捨五入）。被上訴人二人依前述分割方法各取得附表
    1、3不動產價值為0000000元【計算式：（0000000＋336368
    ＋0000000）÷2＝0000000，元以下四捨五入】，（丙○○
    另外分得租金50000元）顯不足上開應分得之遺產價值，即
    甲○○○不足799110元（計算式：0000000－0000000＝0000
    000），丙○○則不足749110元；上訴人則取得附表編號2、
    4至7之財產總值為0000000元（計算式：0000000＋610666＋
    5550＋650031＋0000000＝0000000），顯超過上開應分得之
    遺產價值0000000元（計算式：0000000－0000000＝0000000
    ），雖上訴人原應補償被上訴人甲○○○不足之應繼分7991
    10元，補償被上訴人丙○○不足之應繼分749110元，惟被上
    訴人已於本院前審捨棄此部分權利，於本審復稱，如將附表
    編號1、3之不動產分割與上訴人，其即撤回放棄補償之權利
    ，因本院仍採取將附表編號1、3不動產分割與被上訴人之方
    案，上訴人自勿庸再補償被上訴人二人上開不足部分。
  (五)職此，本院綜合審酌附表所示編號1至8財產現況、被上訴人
    間保持共有之意願，並使各該財產獲得有效利用及分割時除
    當事人合意外，不得創設新的共有關係等情，認以主文第2
    項所示分割方法分割，較為妥當，亦符合公平原則。
七、本件原審准予分割雖無不當，惟就原審所定之分割方法既有
    所變更，爰審酌前開一切情狀後，改定分割方法如本判決主
    文第二項所示。又本件遺產之分割，兩造均蒙其利，被上訴
    人雖就分割方法有所爭議，惟尚屬防衛其權利之必要行為，
    應由兩造依其應繼分之比例負擔訴訟費用，併此敘明。
八、據上論結，本件上訴為有理由，依民事訴訟法第四百五十條
    、第七十八條、第八十五條第一項前段、第八十一條第二款
    ，判決如主文。
中　　華　　民　　國　　94　　年　　6　　月    14     日
　　           民事第三庭審判長法  官　陳照德
                               法　官  陳成泉
                               法　官  曾謀貴
以上正本係照原本作成。
如對本判決上訴，須於收受判決送達後20日內向本院提出上訴書
狀，其未表明上訴理由者，應於提出上訴後20日內向本院提出上
訴理由書 (須按他造人數附具繕本)。上訴時應提出委任律師為
訴訟代理人之委任狀。具有民事訴訟法第466條之1第1項但書或
第2項之情形為訴訟代理人者，另應附具律師及格證書及釋明委
任人與受任人有該條項所定關係之釋明文書影本。
                               書記官　王瑩澤
中　　華　　民　　國　　94　　年　　6 　　月　　16　　日
                                                      Ｈ
附表：
1、台中市西屯區○○○段0200之0001地號、面積26平方公尺、
   所有權全部土地。
2、台中市○○區○○段0003之0023地號、面積75平方公尺、所
   有權全部土地。
3、台中市西屯區○○○段4492建號（原審誤載為53建號）、面
   積71‧9平方公尺、所有權全部。（門牌號碼台中市○○區○
   ○路65巷86號）
4、台中市○○區○○段53建號、面積103‧58平方公尺、所有權
   全部。（門牌號碼台中市西屯區○○○○街45巷11號）
5、聯信銀行每股面額10元之股票555股。
6、聯信銀行水湳分行活期儲蓄存款第0000000000000之5帳戶之
   存款650031元。（已為上訴人領取650000元，僅餘31元）
7、聯信銀行水湳分行定期存款存單號碼第000000000000000 、
   00000000000000、00000000000000號之存款各500000元，合
   計0000000元。（已為上訴人領取）
8、被上訴人丙○○於87年8月1日至87年10月1日間繼承出租被繼
   承人陳阿生台中市○○區○○路65巷86號房屋約二坪所收取
   之租金50000元。（現由丙○○保管）
